臺灣高等法院刑事判決
109年度上易字第7號
上  訴  人  
即  自訴人  林齊瑞
            林依潔
            林佳蒨
共      同
自訴代理人  高傳盛律師
被      告  林美雲


選任辯護人  余忠益律師
上列上訴人即自訴人因毀損案件，不服臺灣臺北地方法院107年
度自字第55號，中華民國108年11月12日第一審判決，提起上訴
，本院判決如下：
    主  文
上訴駁回。
    理  由
一、自訴意旨略以：被告林美雲於民國107年5月4日收受臺灣臺
    北地方法院106年度金字第90號民事判決，應已知悉自訴人
    林齊瑞、林依潔、林佳蒨3人對其具有總額新臺幣281萬9千
    元（林齊瑞230萬元、林依潔33萬5千元、林佳蒨18萬4千元
    ）之債權，且經自訴人3人供擔保後得向法院聲請假執行，
    屬於強制執行法所規定之執行名義，卻基於損害債權之犯意
    ，於同年5月17日逕將其名下之不動產（臺北市○○區○○段○○
    段○號3816號土地及臺北市○○區○○路000號5樓之6建物1棟）
    贈與其夫林義超，造成自訴人3人之債權取償不能或取償困
    難，而損害債權人之權利，因認被告涉犯刑法第356條之損
    害債權罪嫌等語。
二、按犯罪事實應依證據認定之，無證據不得認定犯罪事實；又
    不能證明被告犯罪者，應諭知無罪之判決，刑事訴訟法第15
    4條第2項、第301條第1項分別定有明文。再按認定犯罪事實
    所憑之證據，雖不以直接證據為限，間接證據亦包括在內，
    但無論直接或間接證據，其為訴訟上之證明，須達於通常一
    般人均不致有所懷疑，而得確信其為真實之程度，始得據為
    有罪之認定，倘其證明尚未達到此一程度，而有合理性懷疑
    之存在時，即無從為有罪之認定（最高法院40年台上字第86
    號、76年台上字第4986號判決意旨可資參照）。
三、自訴意旨認被告涉犯刑法第356條之損害債權罪嫌，無非係以臺灣臺北地方法院106年度金字第90號民事判決書、被告之送達證書及民事上訴聲明狀、臺北市○○區○○段○○段000000000 ○號之建物登記第二類謄本、臺北市建成地政事務所異動索引表、被告全國財產稅總歸戶財產查詢清單、106 年度綜合所得稅各類所得資料清單、證券集保庫存市值等為其主要論據。
四、訊據被告固坦承於107年5月17日將前揭不動產贈與其夫林義
    超之事實，惟堅決否認有何損害債權罪之犯行，辯稱：伊在
    107年5月轉移房產，但是是在107年4月初就規劃房產做財務
    理財，伊當時資力不好，想多貸款，必須轉移給林義超，這
    是107年4月10日銀行給伊等之建議。伊做信託基金是規劃好
    的，賺了錢賣掉很正常，伊還有其他資產，基金是可假執行
    、假扣押的等語。經查：
　㈠被告於107年5月10日，將其位於臺北市○○區○○段○○段○號3816
    號土地及臺北市○○區○○路000號5樓之6建物1棟贈與其配偶林
    義超，並於107年5月17日完成移轉登記之事實，業據被告於
    原審及本院審理時均自承不諱，並有臺北市○○區○○段○○段00
    0000000○號之建物登記第二類謄本、臺北市建成地政事務所
    異動索引表等件在卷可稽（見原審卷一第31至37、215至218
    頁)，此部分事實，首堪認定。
　㈡而自訴人3人對被告請求損害賠償之民事訴訟，經臺灣臺北地
    方法院於107年4月27日以106年度金字第90號判決案外人顧
    定軒即陳功源之遺產管理人應於管理被繼承人陳功源之遺產
    範圍內，與被告連帶給付自訴人3人新臺幣281萬9千元（自
    訴人林齊瑞230萬元、自訴人林依潔33萬5千元、自訴人林佳
    蒨18萬4千元）及自106年8月9日起至清償日止，按年利率百
    分之5計算之利息，並於自訴人3人分別供如該判決所示之金
    額之擔保後得假執行，該判決並於107年5月4日送達於被告
    設籍之上址，因未會晤本人，交與有辨別事理能力之受僱人
    收受等情，業據被告供承不諱，且有臺灣臺北地方法院106
    年度金字第90號民事判決書、被告林美雲之送達證書等件在
    卷可參（見原審卷一第15至30、243頁），此部分事實，亦
    堪認定。
　㈢按刑法第356條之損害債權罪，除須行為人於將受強制執行之
    際，處分其財產者外，並須行為人處分其財產，主觀上係基
    於損害債權人債權之意圖而為，始足當之，非謂行為人在將
    受強制執行之際，所有處分其財產之行為，均構成損害債權
    罪。此乃因債權人取得執行名義，並非當然進入強制執行程
    序，如債權人不欲執行、未依強制執行法第5條規定聲請強
    制執行，即難僅以債權人已持有執行名義，即概認債務人係
    處於將受強制執行之際，失卻對其財產之處分權。蓋刑法第
    356條關於損害債權罪之規範目的，在於彰顯已進入強制執
    行程序之債權人之財產，應為全體債權之總擔保，避免債務
    人惡意毀壞、處分或隱匿其財產，致全部或一部之債權人因
    債務人之毀損行為致無財產可供執行，使債權受有損害，其
    性質究屬憲法所保障個人財產權之例外，係以刑罰手段介入
    私人間民事債務不履行之事務，為維護自由經濟之發展，避
    免混淆民、刑事責任之分界，應維持刑罰之謙抑性與最後手
    段性，將該例外情形嚴格限縮於立法者明訂「將受強制執行
    之際」、「意圖損害債權人之債權」之不法構成要件，苟債
    務人所為與上開要件不符者，即無從以刑事責任相繩，否則
    ，如認一有債權人持有執行名義（如確定判決），不論實際
    上有無進行強制執行程序，即一律剝奪債務人對於其所有財
    產之處分權，社會經濟即有相當部分將處於停滯之狀態，當
    非刑罰法律規範之目的。至於行為人有無損害債權之意圖，
    自應審酌行為人是否尚有其他財產，若行為人之其他財產客
    觀價值已超過當時債權人所得聲請執行之債權額，則行為人
    處分其財產，並不影響債權人之受償利益，難認行為人主觀
    上有損害債權之意圖，自不構成損害債權罪。是以，本案於
    自訴人3人得對被告之財產為強制執行之際，被告固有處分
    其位於臺北市○○區○○段○○段○號3816號土地及臺北市○○區○○
    路000號5樓之6建物1棟移轉登記予其夫林義超之事實，惟仍
    應進一步調查審認被告處分上開財產，主觀上是否係基於損
    害自訴人3人債權之意圖而為。經查：
　⒈關於被告處分前揭不動產之行為部分
　⑴證人即彰化商銀理財專員林玉惠於原審審理時證稱：總行說
    被告在102年7月間擔任配偶設立兆良股份有限公司之董事，
    該公司涉及詐欺發行有價證券，於媒體有負面消息，所以銀
    行有縮減被告之額度，總行只核新臺幣500萬，同樣是臺北
    市文山區景興路的房子，因為證人林義超資力比較好，如果
    是被告去借，沒有辦法借到新臺幣685萬。被告說要理財規
    劃，在107年4月1日來申請理財規劃、寫建議書，伊等在107
    年4月10日出具房貸建議書等語（見原審卷一第381至394頁
    ）。
　⑵證人林義超於原審審理時證稱：被告把房子贈與之原因是因
    為被告在結婚前去借EASY貸之借款，但借的金額不高，而伊
    是上市公司副總經理，貸款會有較好的利率及條件，伊記得
    被告借款利率是2.3%，借3年就要還，伊是利率1.6%，且可2
    0年還。房貸建議書裡提到伊可以借到新臺幣685萬，利率是
    1.7%左右，被告有負面新聞，是貸不到的，這是銀行人員說
    的等語（見原審卷二第65至68頁）。
　⑶而彰化商業銀行於107年4月10日確實作出理財建議評估，以
    被告及證人林義超均以臺北市○○區○○路000號五樓之6為擔保
    品之情形下，認以被告名義向銀行貸款之額度為新臺幣500
    萬元，現放新臺幣494萬元，攤還方式為按月繳息到期還本
    ，期間3年，利率為2.30%；而以證人林義超之名義向銀行貸
    款之額度為新臺幣685萬元，攤還方式為按月本息平均攤還
    ，期間20年，利率部分自撥貸日起至108年4月10日，按定儲
    指標利率(季調)加年息0.62%機動計息(建議時利率為1.7%)
    ，自108年4月10日起改按定儲指標利率(季調)+0.72%機動計
    收 (建議時利率1.8%)等情，此有彰化商業銀行107年4月10
    日房貸建議書1份在卷可參(見原審卷一第293頁)。
　⑷綜合上情，可知被告為轉換更好之借貸條件，在107年4月1日
    向彰化銀行提出理財規劃之申請後，彰化銀行於107年4月10
    日出具房貸建議書，被告始依建議移轉上開不動產於其配偶
    ，則被告上開財產規劃均係在自訴人取得假執行名義之民事
    判決宣示日即107年4月27日之前，則被告上開處分行為是否
    基於損害自訴人3人債權之意圖而為，自屬有疑。被告辯稱
    並非為損害自訴人之債權而故意移轉其名下不動產，尚非無
    據。 　　 　
　⒉再者，被告於移轉前揭不動產予證人林義超時，其於彰化銀
    行所設外幣綜合存款帳戶內，有新臺幣8,907元、美金29,40
    5元，其美金部分依當時匯率30.00000000計算，折合為新臺
    幣90萬2,858元，二者相加有91萬1,765元；另被告於彰化銀
    行尚有美元信託基金3萬元（折合新臺幣約92萬1,128元，見
    原審卷一第91、269頁）。此外，被告在中國信託商業銀行
    所設信託帳戶亦有新臺幣154萬5,944元（見原審卷一第271
    頁）。則被告之現金存款與信託帳戶部分，合計已達新臺幣
    337萬8,837元以上，足敷自訴人3人所取得對被告假執行名
    義所載債權總額。
　⒊又除上開被告現金存款與信託帳戶外，其於第一銀行所設帳戶內，亦有活期存款新臺幣122萬924元，有被告之第一銀行帳戶交易明細資料1份在卷可憑(見原審卷一第87至88頁)。該帳戶雖於107年間因案受臺灣屏東地方檢察署調查詐欺案件而列為警示帳戶，有臺灣屏東地方檢察署107年8月31日屏檢錦巨107偵1667字第29341號函1份在卷可查(見原審卷一第89頁)。然銀行帳號遭列為警示帳戶後，銀行雖需暫停該帳戶全部交易功能，然該帳戶仍屬被告所有之財產，並無明文不得為民事強制執行之標的。是此部分警示帳戶之金額122萬924元，加計被告所持有之現金存款與信託帳戶部分，顯已逾自訴人之債權總額281萬9千元，顯未影響或損害其債權之實現與執行，則被告上開處分不動產之行為，並不影響債權人之受償利益，實難認被告主觀上有損害債權之意圖，自不構成損害債權罪。至自訴人雖稱此部分財產因遭扣押無法直接強制執行取償，實有誤會。
　⒋自訴人雖另稱被告所購買之信託基金，不得作為強制執行之
    標的云云。然被告因投資信託基金而依信託契約對銀行有請
    求回贖信託財產及信託分配收益之債權存在，該等債權係因
    信託之成立而享有之信託利益，屬信託受益權之範圍，此與
    信託財產分屬不同之財產，並無信託法第12條第1項「對信
    託財產不得強制執行」規定之適用。是自訴人以被告所購買
    之信託基金，不得作為強制執行之標的不得作為強制執行之
    標的，亦有誤會，自非可採。
　⒌綜上所述，本件依自訴人3人所提出之各項證據，尚不足以證
    明被告上開處分財產之行為，主觀上係基於損害自訴人3人
    債權之意圖而為。此外，復查無其他積極證據足以證明被告
    有何自訴意旨所指之損害債權犯行，揆諸前揭規定，應認尚
    屬不能證明被告犯罪，自應為被告無罪之諭知，以昭審慎。
五、原審本於同上之見解，以自訴人3人所提事證不足以證明被
    告犯罪，諭知被告無罪，經核並無違誤。自訴人3人就此部
    分提起上訴，僅就原審依審判職權為證據取捨及心證形成之
    事項再事爭執，並未提出其他積極證據可供調查審認。從而
    ，自訴人3人此部分上訴，為無理由，應予駁回。至自訴人3
    人雖另就原審認被告於107年5月15日申購基金之行為，不屬
    毀損債權部分提起上訴，惟此部分並非原審審理之範圍，此
    參原判決自訴意旨可知，自亦非本院審理範圍，附此敘明。
據上論斷，應依刑事訴訟法第368條，判決如主文。 　　　　
中　　華　　民　　國　　109 　年　　10　　月　　21　　日
                  刑事第二十一庭審判長法　官  許宗和
                                      法　官  黃惠敏
                                      法　官  章曉文
以上正本證明與原本無異。
不得上訴。
                                      書記官  陳媖如
中　　華　　民　　國　　109 　年　　10　　月　　26　　日